【裁判字號】    92,簡,236
【裁判日期】    920811
【裁判案由】    公路法
【裁判全文】
臺北高等行政法院判決                              九十二年度簡字第二三六號
    原      告  甲○○
    被      告  交通部公路總局
    代  表  人  陳晉源（局長）
    訴訟代理人  乙○○
                丙○○
右當事人間因違反公路法事件，原告不服交通部中華民國九十二年二月二十四日交訴
字第０九二００一九三七八號訴願決定，提起行政訴訟。本院判決如左︰
    主  文
原告之訴駁回。
訴訟費用由原告負擔。
    事  實
緣原告所有GS─7312號自用小客車因逾期檢驗於民國（下同）八十七年四月二十七日
遭被告註銷其牌照，惟因該車尚積欠自八十三年一月一日起至八十七年四月二十六日
止（八十七年汽車燃料使用費計徵至牌照註銷前一日）之汽車燃料使用費共計二萬零
七百四十七元，被告所轄臺北區監理所依法以雙掛號郵寄歷年累欠汽車燃料使用費催
繳繳納通知書，原告於九十年十一月六日收受該通知後於同年十一月二十七日以該車
業已於八十三年四月三十日因車禍不堪使用，申請撤銷該催繳繳納通知書，臺北區監
理所於九十年十二月十一日函復應補附相關證明始可憑辦，惟原告除未附證明外，亦
未依限繳納，被告遂依「公路法第七十五條規定逾期不繳納汽車燃料使用費罰鍰基準
」，於九十一年十月九日填製公燃字第八九九二五六一一四號違反公路法事件處分書
，處原告新台幣（下同）三千元罰鍰，原告不服，提起訴願，遭駁回；原告猶表不服
，遂提起本件行政訴訟。茲摘敘兩造訴辯意旨如次：
甲、原告方面：
  壹、聲明：一、訴願決定、原處分均撤銷。
            二、請求撤銷汽車燃料使用費，精神賠償新台幣三千元。
            三、訴訟費用由被告負擔。
  貳、陳述：
    一、被告稱（GS─7312號）汽車燃料使用費是依汽車燃料使用費徵收及分配辦法
        （以下簡稱分配辦法）第六條第一項徵收燃料費至牌照註銷前一日止，為搞
        錯對象，經查分配辦法第二條「凡行駛公路或市區道路之各型汽車，除第四
        條規定免徵之車輛，均依本辦法之規定，徵收汽車燃料使用費。」故（ GS
        ─7312）汽車於車禍之後（八十三年四月三十日）早已不適用本辦法，故燃
        料使用費認定應以實際使用與否來認定，而車籍的登記僅為方便管理非課稅
        依據，然事實的認定及調查主張一年多均未獲得任何回音，如被告不採納，
        亦應告知原因。
    二、對於監理人員失職未於八十三年依法註銷牌照辯稱，道路交通管理處罰條例
        修正前（八十六年一月二十三日），法無明文應予吊銷牌照之規定，為規避
        責任說辭，經查交通部於七十六年十一月二日之「交路字第０二五五九四號
        」函已有清楚的指示類似案件處理原則，可有效達到註銷汽車牌照或駕駛執
        照。身為發布解釋函令的交通部及每日從事監理業務人員，理當比一般民眾
        更加了解才對，但被告竟睜眼說瞎話，可見怠惰於執行職務由來已久，損失
        當得依國賠法請求賠償，失職人員應當送懲處調查。
    三、被告稱（GS─7312）汽車已依違反道路交通管理事件統一裁罰標準及處理細
        則（以下簡稱裁罰標準）第十一條及第四十六條第二項之規定，經舉發、送
        達、裁決等行政程序辦理，於八十七年四月二十七日始裁決逕行註銷牌照與
        事實不符，經依行政程序法第四十六條調閱卷宗及證物，並未發現前述裁罰
        標準第十一條之「舉發違反道路交通管理事件通知單」’也未有第四十六條
        之「裁決書」（當時陪同閱卷者：監理所丙○○小姐）更遑論送達程序，故
        被告說辭僅為故意摘贓以課原告不當燃料稅款及罰款所捏造使用該車之假象
        ，明顯已觸犯刑法第二三二條之公務員登載不實事項於公文書罪，應處林陵
        三、張家祝、陳銳雄、程全生、洪以遜、陳嘉彤、蔡明華、林石根、陳明堂
        、李明慧等一干人犯一年以上七年以下有期徒刑。
    四、被告稱「被告依公路法授權訂定之罰鍰基準第五點規定，裁處原告三千元罰
        鍰之處分，亦無不合」，真是本末倒置，原告於九十年十一月二十七日提訴
        願一年多來苦苦等不到處分書結果，訴願機關顯已違反訴願法第八十五條未
        於期限內作成訴願決定，如此怠惰違法在先不思補救，還要課人民罰款如何
        教人心服。
    五、原告於九十年十一月二十七日所提訴願書，係依被告於九十年十一月製發「
        汽車燃料使用費催繳繳納通知書」之教示條文於法定期間內向原單位所提訴
        願，非一般申請書合先敘明。
    六、有關台北區監理所於九十年十二月十一日函覆，可向警察機關申請開具車禍
        肇事車輛不堪使用證明或車輛遺失報案證明，稅費可課徵至車輛肇事日或失
        竊日。經向高速公路警察局接洽所答覆為，當初現場所開之車禍證明，其證
        據力比事後開還強，就算補證明也只能證明車禍事實無法證明是否不堪用，
        監理所只是要找人背書，為不負責任推拖說詞，因為監理單位掌管車籍動態
        資料最完整單位（如違規罰單、停車繳費單、驗車、等等使用事實），監理
        單位也可查我是否有使用其他車輛來替用，替用車輛是否一樣欠稅等間接證
        明，而我未補附相關證明理當依訴願法第六十七條，將現有證據資料進行調
        查程序並作成處分，讓我有接受或救濟之選擇，但車輛使用狀態資料均在監
        理機關內，被告宣稱無調查之義務；且在被告未能發現GS─7312車輛於八十
        三年車禍後仍使用之證據，或證據不足以證明自不能以推測或擬制方法，以
        為裁判基礎，此為法律上「無罪推定原則」，而被告因我未能提供指定資料
        ，不調查手邊既有資料而以推測方法「視同車輛仍正常使用中」是於法無據
        的霸道行為。
    七、關於被告稱我嚴重曲解76.11.02交路字第025594號函旨意，應詳閱其要旨及
        全文，明明要監理機關用道路交通管理處罰條例第十七條，並搭配第六十五
        條處理即可達到註銷汽車牌照，但GS─7312車當年未參加定期檢驗時，被告
        未有任何積極作為已經是怠惰事實明確，又強辯「本案行為時法無明文規定
        應予吊〈註〉銷牌照」，既然法律有漏洞為何拖了十年才修法，難道不是另
        一種公務員怠惰嗎？當初未辦理註銷牌照乃信賴政府機關會依法辦理，想不
        到被告怠惰之結果要原告來承擔，還稱「原告並未向被告台北區監理所辦理
        報廢登記，已失維護自己權利之旨」，然事實我有至監理所辦理報廢，監理
        所要求原告先將不當的稅繳清才可辦理，而此不當之稅款是否該繳正是本案
        爭論重點，如此辦報廢亦要徵繳不當稅費，稱原告「已失維護自己權利」亦
        需徵繳不當之稅費，如此霸道行為民怨當然而起。
    八、原告於九十二年三月二十七日閱卷為經電話連絡後雙方決定之日期有五、六
        天時間準備，有證據理應事先準備妥當，致使原告孤坐二、三小時，亦稱原
        告「不耐久候」，有否完成舉發等程序原告相當明白，原告請了半天假閱卷
        只是程序上要證實而已。被告稱證據因納莉風災資料淹損，經查納莉颱風為
        九十年九月十六日至十八日侵襲台灣，而本案稅單於九十年十一月份製發，
        原告依法規定於法定期間內九十年十一月二十七日第一次提訴願，然被告有
        通天本領於上千萬筆車籍資料中預知本案將打行政訴訟，而預先檢視證據於
        日後訴願過程中製作公文書之依據，所以被告明知沒有任何證據支持下以不
        實記載於公文書行為可以確定。
乙、被告方面：
  壹、聲明：一、駁回原告之訴。
            二、訴訟費用由原告負擔。
  貳、陳述：
    一、按「汽車所有人不依規定繳納汽車燃料使用費者，公路主管機關應限期通知
        其繳納，逾期不繳者，處一百元以上一千元以下罰鍰，並停止其辦理車輛異
        動或檢驗。」為公路法第七十五條之規定，「汽車有左列情事之一者，應申
        請異動登記：一、過戶…七、註銷牌照。」、「汽車報廢，應填具異動登記
        書向公路監理機關辦理報廢登記，並同時將牌照繳還。」亦為道路交通安全
        規則第十五條第二項及第三十條第一項所明定。另汽車燃料使用費徵收及分
        配辦法第二條規定：「凡行駛公路或市區等之各型汽車，除第四條規定免徵
        之車輛外，均依本辦法之規定徵收車輛燃料使用費。」同法第六條第一項第
        五款亦規定：「報廢、繳銷、註銷牌照或受吊銷牌照處分者，應將欠費額繳
        清至申報登記（註銷、失竊）前一日止」。又「汽車不依限期參加定期檢驗
        或臨時檢驗者，處汽車所有人新台幣九百元以上一千八百元以下罰鍰；逾期
        一個月以上者並吊扣其牌照，至檢驗合格後發還，逾期六個月以上者，註銷
        其牌照」為八十六年一月二十二日修正後之道路交通管理處罰條例第十七條
        規定。
    二、本件訴訟意旨略以：本案GS─7312車於車禍後，其燃料費應依分配辦法第二
        條認定應免徵收，‧‧‧相關人員未依「交路字第０二五五九四號」函原則
        處理，於八十三年註銷GS─7312車籍，應追究相關責任‧‧‧對不實記載該
        車輛經舉發、送達、裁決等行政程序應有刑責‧‧‧不應罰三千元罰款‧‧
        應賠償精神損失三千元、訴訟費用應由被告出云云等語。
    三、本案原告申請GS─7312車於車禍後不適用汽車燃料使用費徵收及分配辦法第
        二條規定，應免徵收乙節。原告於九十年十一月接獲被告台北區監理所寄發
        之GS─7312號自用小客車催繳汽車燃料使用費通知書後，以系爭車輛於八十
        三年四月三十日因車禍不堪使用且車輛已遺失為由（附公路警察局舉發違反
        道路交通管理事件通知單影本）申請撤銷繳納汽燃費通知書。案經被告台北
        區監理所於九十年十二月十一日以北監四字第 9043822號函復，可向警察機
        關申請開具車禍肇事車輛不堪使用證明或車輛遺失報案證明，稅費可課徵至
        車輛肇事日或失竊日。因原告所持係違規通知單並不能作為稅費停止徵收之
        依據，惟原告未補附相關證明，繼續辦理車輛報廢或註銷手續。公路監理機
        關為建立汽車管理制度所要求，亟需人民與行政機關遵循相關行政法令，俾
        維持行政順利運作，原告應向被告所屬台北區監理所申辦異動（報廢或註銷
        ）登記，結清積欠之稅費及違規，並同時將牌照繳還，始可完成車輛報廢或
        註銷登記。車輛車禍後不表示車輛不能使用或修復後仍可行駛，且監理機關
        並無調查之義務；故系爭車輛未經警方證明已因肇事車輛毀損不堪使用，且
        未辦理報廢或註銷手續，視同車輛仍正常使用中，適用汽車燃料使用費徵收
        及分配辦法第二條規定徵收汽車燃料使用費，應無疑義。
    四、關於原告稱依交通部76.11.02交路字第025594號函可達到註銷牌照乙節。該
        函略以「‧‧‧汽車所有人、駕駛人違反道路交通管理拒不繳罰鍰，應依道
        路交通管理處罰條例第六十五條之規定易處，易處之結果為註銷汽車牌照或
        ‧‧‧」為裁處不繳罰鍰之行政命令，係指汽機車所有人、駕駛人違規後，
        不辦理過戶、檢驗、牌照繳銷等手續，或不需使用該執照；或普通駕照、機
        車駕照不辦理審驗，又拒絕繳納罰鍰者之處理方式，不能作為汽車不依限期
        參加定期檢驗者註銷牌照之規定，原告嚴重曲解該函旨意。復查道路交通管
        理處罰條例修正前（八十六年一月二十二日）第十七條規定：「汽車不依限
        期參加定期檢驗者，處汽車所有人新台幣一百元以上二百元以下罰鍰；逾期
        一個月以上者並吊扣其牌照，至檢驗合格後發還。經檢驗不合格之汽車，於
        一個月內仍未修復並申請覆驗；或覆驗仍不合格者，吊扣其牌照。」又本案
        旨揭車輛應指定檢驗日期為八十三年七月十七日，註銷牌照應適用舊法，故
        本案行為時法無明文規定應予吊（註）銷牌照。違反上開條例車輛因逾期檢
        驗六個月以上者註銷其牌照，始於八十六年三月一日起施行，併予敘明。
    五、另原告於九十二年三月二十七日至被告台北區監理所申請調閱相關卷宗及證
        物，當日由被告所屬之邱員陪同，陳明宏君至倉庫調卷，原告不耐久候先行
        離去，並言明俟向高等法院提起訴訟時再請被告台北區監理所提供。被告所
        屬台北區監理所前因納莉風災資料淹損，故無法提供「舉發違反交通管理事
        件通知單」及「逾檢註銷裁決書」。至有關道路交通管理處罰條例自八十六
        年三月一日新修正條文實施後，至八十七年四月二十七日裁決逕行註銷牌照
        之作業時程是否違誤乙節，查上開條例自八十六年三月一日新修正條文實施
        後，尚無統一作業規範，業經交通部分別於八十六年四月十六日、五月十七
        日，及新竹所於八十六年十二月十四日召開會議始有定案，會議決議後加上
        電腦修改程式及套印書表等作業時間，本案GS─7312號車於八十七年三月二
        十三舉發，同年四月二十七日完成裁決逕行註銷牌照，行政作業依法並無違
        誤。
    六、本案原告訴稱提訴願一年多等不到結果乙事。被告所屬台北區監理所已於九
        十年十二月十一日以北監四字第 9043822號函依行政裁量權函復，原告並未
        向被告所屬台北區監理所辦理報廢登記，已失維護自己權利之旨。且查該車
        自八十三年一月一日起至八十七年四月二十六日止之汽車燃料使用費，原告
        逾期未繳納，準此，被告所屬台北區監理所依法催繳系爭車輛欠繳之汽車燃
        料使用費二萬七百四十七元，依規定裁處三千元罰鍰之處分，於法並無不合。
    理  由
一、被告之代表人原為葉昭雄，於九十二年七月一日變更為陳晉源，其依法聲明承受
    訴訟，核無不合。
二、按公路法第七十五條規定：「汽車所有人不依規定繳納汽車燃料使用費者，公路
    主管機關應限期通知其繳納，逾期不繳者，處一百元以上一千元以下罰緩，並停
    止其辦理車輛異動或檢驗。」道路交通安全規則第十五條第二項規定：「汽車有
    左列情事之一者，應申請異動登記。．．．五、報廢。．．．七、註銷牌照。」
    同規則第三十條第一項規定：「汽車報廢，應填具異動登記書向公路監理機關辦
    理報廢登記，並同時將牌照繳還。」另汽車燃料使用費徵收及分配辦法（以下稱
    分配辦法）第六條第一項規定：「汽車所有人新領牌照，辦理過戶或其他異動者
    ，其繳納汽車燃料使用費之規定如下：五、報廢、繳銷、註銷牌照或受吊銷牌照
    處分者，應將欠繳費額繳清至申報登記（註銷、失竊）前一日止。」又公路法第
    七十五條規定逾期不繳納汽車燃料使用費罰鍰基準（以下稱罰鍰基準）：「．．
    ．〔二〕每一車輛之汽車燃料使用費累計欠繳金額新臺幣六千元以上者：．．．
    ５、逾期四個月以上繳納者，處新臺幣三千元罰鍰。」
二、查本件系爭車輛於八十七年四月二十七日因逾期檢驗而遭註銷牌照，依前揭分配
    辦法第六條第一項規定，該車之汽車燃料使用費應計徵至吊銷牌照之前一日止，
    然依被告所附系爭車輛之稅費現況查詢表，該車自八十三年一月一日起至八十七
    年四月二十六日止之汽車燃料使用費均未繳納，被告遂依公路法第七十五條規定
    通知原告依限繳納，並經原告親自簽收在案，惟原告並未依限繳納，被告遂依「
    公路法第七十五條規定逾期不繳納汽車燃料使用費罰鍰基準」，裁處原告三千元
    罰鍰，原告不服提起訴願，遭決定駁回之事實，有系爭車輛之稅費現況查詢表、
    汽車燃料使用費催繳通知書雙掛號回執聯、被告九十一年十月九日公燃字第八九
    九二五六一一四號違反公路法事件處分書、訴願決定書等附卷可稽，自堪信為真
    實。
三、原告主張：臺北區○○○○○道路交通管理處罰條例第十七條規定，於八十三年
    主動註銷系爭車輛之牌照，致原告之權利受損，又依依交通部76.11.02交路字第
    025594號函，搭配適用處罰條例第十七條及第六十五條，亦可達逕行註銷牌照之
    目的云云，惟查道路交通管理處罰條例於八十六年一月二十二日修正前第十七條
    係規定：「汽車不依限期參加定期檢驗者，處汽車所有人新台幣一百元以上二百
    元以下罰鍰；逾期一個月以上者並吊扣其牌照，至檢驗合格後發還。經檢驗不合
    格之汽車，於一個月內仍未修復並申請覆驗；或覆驗仍不合格者，吊扣其牌照。
    」僅有吊扣牌照而無註銷牌照之規定，至八十六年一月二十二日修正而於同年三
    月一日施行之該條例第十七條始規定：「逾期六個月以上者，註銷其牌照。」本
    件系爭車輛應指定檢驗日期為八十三年七月十七日，當時法無明文應予註銷牌照
    之規定，自八十六年三月一日起始施行車輛因逾期檢驗六個月以上者應予註銷牌
    照之規定；又註銷車輛牌照之處分，依違反道路交通管理事件統一裁罰標準及處
    理細則第十一條及第四十六條第二項之規定，需經舉發、送達、裁決等行政程序
    辦理，並非逾期檢驗六個月以上者即自動註銷牌照，本件臺北區監理所於八十七
    年三月二十三日舉發原告所有車輛逾期未檢驗後，至同年四月二十七日始裁決逕
    行註銷牌照，行政程序雖有稍有延誤，惟適值新法實施，尚無統一作業規範，尚
    難認該註銷牌照程序有何違誤。至原告所提交通部76.11.02交路字第025594號函
    ，係針對拒絕繳納罰鍰或被處吊扣吊銷牌照者拒不繳送汽車牌照應予註銷牌照之
    處理方式，本件原告係欠繳汽車燃料使用費，並非被處罰鍰或被處吊扣吊銷牌照
    ，若非原告逾期檢驗六個月以上，亦不致因欠繳汽車燃料使用費而被註銷牌照，
    是原告顯無該函之適用，其嚴重曲解該函之意旨，核無足採。原告若欲保障自己
    之權益，自應依法辦理報廢之登記，始為正辦。
四、關於原告訴之聲明第二項「請求撤銷汽車燃料使用費」部分：原告主張其於九十
    年十一月二十七日以該車業已於八十三年四月三十日因車禍不堪使用，申請撤銷
    該催繳繳納通知書，臺北區監理所於九十年十二月十一日函復應補附相關證明始
    可憑辦，惟原告接洽警察機關，卻謂當初現場所開之罰單其証據力比事後開的還
    強，就算補証也只能証明車禍事實，無法證明是否不堪使用云云，查原告雖於九
    十年十一月二十七日以訴願書方式請求撤銷該催繳通知書，惟因汽車燃料使用費
    催繳通知書僅係告知受通知者尚有多少之燃料使用費尚未繳納，並未發生准駁之
    法律效果，性質上係屬觀念通知，非行政處分，故原告實際上係申請撤銷該催繳
    繳納通知書，而非對該催繳通知書不服提起訴願，對於原告之申請，被告所屬台
    北區監理所業於九十年十二月十一日以九○北監四字第九○四三八二二號函復原
    告稱：「台端可向警察機關申請開具車禍肇事車輛不堪使用證明或車輛遺失報案
    證明單，則稅費可課徵至車輛肇事日或失竊日」等語，原告於收受該函後，並未
    為不服之表示，則原告應繳之汽車燃料使用費應已確定，原告嗣後再行爭執，並
    訴請撤銷該汽車燃料使用費，自屬於法不合，不能准許。
五、關於原告訴之聲明第二項「請求精神賠償三千元」部分：按行政訴訟法第七條固
    規定，提起行政訴訟，得於同一程序中，合併請求損害賠償。惟此處所謂損害賠
    償，限於因官署之違法處分致損害其權利者，始得為之；而因不法侵害身體、健
    康、名譽或自由，造成民法第一百九十五條第一項賠償精神損害，則不包括在內
    （行政法院四十二年判字第四○號、四十二年判字第一三號判例參照），是原告
    提起本件訴訟合併請求精神賠償，自非法之所許。況本件原告係請求國家賠償，
    依國家賠償法第十條規定必須踐行書面請求及協議之程序，本件原告並未踐行相
    關之程序，其請求國家賠償亦有未合，是原告此項請求於法不合，應予駁回。
六、綜上所述，原告不依規定繳納汽車燃料使用費，顯已違反公路法第七十五條之規
    定，被告依公路法第七十五條授權訂定之罰鍰基準第五點規定，裁處原告三千元
    罰鍰，經核並無違誤，訴願決定予以維持，亦無不合，原告徒執前詞，訴請撤銷
    ，並請求撤銷汽車燃料使用費，及精神賠償新台幣三千元，為無理由，應予駁回
    。本件適用簡易程序，故不經言詞辯論逕行判決。
據上論結，本件原告之訴為無理由，爰依行政訴訟法第二三三條第一項、二三六條、
第九十八條第三項前段，判決如主文。
中      華      民      國    九十二    年      八      月     十一     日
              臺 北 高 等 行 政 法 院   第 六 庭
                                    法  官   林 樹 埔
右為正本係照原本作成。
本件以訴訟事件所涉及之法律見解具有原則性者為限，始得於本判決送達後二十日內
向本院提出上訴狀並表明上訴理由，如已於本判決宣示後送達前提起上訴者，應於判
決送達後二十日內補具上訴理由（均按他造人數附繕本），且經最高行政法院許可後
方得上訴。
中      華      民      國    九十二    年      八      月     十二     日
                                    書記官   陳 圓 圓


司法院資訊處製作；財團法人民間司法改革基金會備份。
